【裁判字號】    97,訴,769
【裁判日期】    980114
【裁判案由】    違反公司法等
【裁判全文】
臺灣新竹地方法院刑事判決               97年度訴字第769號
公  訴  人  臺灣新竹地方法院檢察署檢察官
被      告  甲○○
上列被告因違反公司法等案件，經檢察官提起公訴（96年度偵字
第1899號），本院判決如下：
    主  文
甲○○共同公司負責人，公司應收之股款，股東並未實際繳納，
而以申請文件表明收足，處拘役伍拾日，如易科罰金，以銀元參
佰元即新台幣玖佰元折算壹日；減為拘役貳拾伍日，如易科罰金
，以銀元參佰元即新台幣玖佰元折算壹日。
    事  實
一、甲○○係址設新竹縣寶山鄉○○路158 號4 樓之「長鼎科技
    有限公司」（下稱長鼎公司）負責人，於民國83年6 月間委
    由蔡麗華記帳士事務所辦理長鼎公司設立登記業務時，明知
    公司股款應確實向股東收足，不得僅以申請文件表明收足，
    竟仍與蔡麗華（因罹於追訴權時效，業經檢察官以97年度偵
    字第5227號不起訴處分）、蔡麗華尋得之資金提供者林寶桂
    共同基於違反公司法上開規定之犯意聯絡，委由蔡麗華轉請
    林寶桂於83年6 月30日匯款新臺幣（下同）500 萬元至長鼎
    公司籌備處- 甲○○於前新竹區中小企業銀行營業部（現已
    為渣打國際商業銀行股份有限公司合併），帳號0000000000
    0 號之活期存款帳戶內，再由蔡麗華將存摺帶回影印，作為
    股款業經股東繳納之存款證明，並製作不實之公司存款500
    萬元之股東繳納股款明細表、資產負債表，再於各項會計報
    表上蓋用甲○○授權同意代刻之公司及負責人印章，並將上
    開各種報表及存款證明填製公司設立登記申請書，而以上開
    存摺影本、資產負債表及設立登記資本額查核報告書等申請
    文件，表明公司應收股款均已收足，於83年6 月30日向主管
    機關經濟部中部辦公室申請設立登記，嗣旋於83年7 月2 日
    將該公司籌備處帳戶資金轉出退還至林寶桂之帳戶。
二、案經長鼎公司股東許子能告發由臺灣新竹地方法院檢察署檢
    察官偵查起訴。
    理  由
壹、程序部分：
一、時效部分：
  (一)按「行為後法律有變更者，適用行為時之法律。但行為後之
    法律有利於行為人者，適用最有利於行為人之法律。」94年
    1 月7 日修正，同年2 月2 日公布，95年7 月1日 施行之刑
    法第2 條第1 項定有明文，惟同時刑法施行法第8 條之1 另
    定有：「刑法於94年1 月7 日修正施行前，其追訴權或行刑
    權時效已進行而未完成者，比較修正前後之條文，適用最有
    利於行為人之規定。」，顯為修正後刑法第2 條第1 項之特
    別規定，自應優先適用。本件被告行為後，刑法如前述業經
    修正，並於95年7 月1 日生效施行，而修正前、後之刑法第
    80條、第83條關於追訴權時效期間及其停止原因等規定不同
    ，其中新法第80條第1 項將時效期間大幅拉長，較之舊法規
    定明顯不利於被告，惟新法第83條放寬得使追訴權時效消滅
    進行之事由，是有關追訴權時效之規定，修正前、後之刑法
    各自有較有利於被告之情形，揆諸前揭規定，自應綜合比較
    時效期間長短及停止原因等相關規定後，整體適用最有利於
    被告之規定。
  (二)本案檢察官起訴被告涉犯72年12月7 日修正施行之公司法第
    9 條第3 項罪名，其法定刑係：「5 年以下有期徒刑、拘役
    或科或併科2 萬元以下罰金」，倘依修正前刑法第80條第1
    項第2 款規定：「I追訴權因左列期間內不行使而消滅：…
    三年以上十年未滿有期徒刑者，10年。…」，修正前刑法第
    83條第1 項、第3 項規定：「I追訴權之時效，如依法律之
    規定，偵查、起訴或審判之程序，不能開始或繼續時，停止
    其進行…III停止原因繼續存在之期間，如達於第80條第1 項
    各款所定期間四分之一者，其停止原因視為消滅。」，及司
    法院大法官會議釋字第138 號：「若已實施偵查，此時追訴
    權既無不行使之情形，自不生時效進行之問題」等解釋意旨
    計算，因被告犯罪終止日係於83年7 月2 日，檢察官因告發
    人之告發而開始偵查之日係於92年11月24日，被告於偵查中
    經檢察署發布通緝日係於94年10月21日（詳見卷附告訴狀、
    通緝書），則被告追訴權時效完成日應於97年12月29日。倘
    依修正後刑法第80條第1 項第2 款規定：「I追訴權，因下
    列期間內未起訴而消滅：…三年以上十年未滿有期徒刑之罪
    者，二十年。」，及修正後刑法第83條第1 項、第2 項第3
    款規定：「I追訴權之時效，因起訴而停止進行。依法應停
    止偵查或因犯罪行為人逃匿而通緝者，亦同。II前項時效之
    停止進行，有下列情形之一者，其停止原因視為消滅：…三
    、依第1 項後段規定停止偵查或通緝，而其期間已達第80條
    第1 項各款所定期間四分之一者。」，則被告追訴權時效完
    成日應於108 年7 月2 日。
  (三)經比較新舊法後，自以95年7 月1 日修正前之法律對被告較
    為有利，然被告之追訴權時效仍未完成，合先敘明。
二、證據能力部分：按「被告以外之人於審判外之陳述，雖不符
    前四條之規定，而經當事人於審判程序同意作為證據，法院
    審酌該言詞陳述或書面陳述作成時之情況，認為適當者，亦
    得為證據。」、「當事人、代理人或辯護人於法院調查證據
    時，知有第一百五十九條第一項不得為證據之情形，而未於
    言詞辯論終結前聲明異議者，視為有前項之同意。」，刑事
    訴訟法第159 條之5 定有明文。經查：本院以下所引用被告
    以外之人於審判外之言詞或書面陳述，雖均屬傳聞證據，然
    檢察官、被告對該證據之證據能力均未表示異議，有本院準
    備程序、審理筆錄在卷可稽，本院審酌上開證據作成時之情
    況，亦認為無不當之處，依上開規定乃有證據能力，合先敘
    明。
貳、實體部分：
一、訊據被告甲○○矢口否認涉有上開犯行，辯稱：伊於71年間
    即前往美國唸書，76年以後先後於美國國家實驗室、英特爾
    半導體公司上班，後來響應臺灣政府鼓勵海外學人回國創業
    ，方於83年間回新竹創設長鼎公司，伊並不了解臺灣的法律
    ，不知道公司成立時要將資本股款存入，都是全權委託會計
    業者蔡麗華為伊辦理設立登記相關業務，不知道蔡麗華找人
    匯入長鼎公司籌備處伊帳戶內500 萬元等語，經查：
  (一)上開犯罪事實，業據告發人許子能以告發狀（臺灣士林地方
    法院檢察署92年度發查字第1932號偵查卷），或其代理人於
    偵查中指述歷歷稱：「（你指述被告83年間發還股款給股東
    ，有何證據？）就是83年間長鼎公司的資產負債表，去查當
    初驗資的帳戶就可以知道。」等語（臺灣新竹地方法院檢察
    署96年度偵字第1899號偵查卷頁141） ，核與證人林寶桂於
    偵查中證稱略以：「伊係記帳士，自己執行業務，係林寶桂
    會計事務所，伊有做資金證明的業務，是幫委託的公司做單
    純的資金證明，就是幫公司做資金證明，如果找伊辦這個業
    務的話，資金都是伊自己調來的。伊不認識甲○○，但認識
    蔡麗華，83年6 月長鼎公司辦理公司登記，有一筆500 萬元
    的公司登記款匯入長鼎公司登記資本帳戶，這件可能是蔡麗
    華找伊辦理的。」等語，證人蔡麗華於偵查中證稱：「（長
    鼎公司83年間設立登記是你驗資的嗎？）是，股款有無發還
    我則不清楚，我只負責幫他們登記。」等語大致相符（1899
    號偵查卷頁223 、142） ，且有渣打國際商業銀行股份有限
    公司以96年12月14日渣打商銀SD字第09601620號函檢附長鼎
    公司籌備處- 甲○○帳戶之歷史交易清單、取款憑條、支票
    存款送款簿（1899號偵查卷頁50-53） 、告發人提出之長鼎
    公司設立登記股東繳納股款明細表、長鼎公司83年至90年資
    產負債表（臺灣士林地方法院檢察署93年度他字第2912號偵
    查卷頁105 以下）在卷可稽，觀諸上開長鼎公司籌備處被告
    甲○○系爭帳戶歷史交易清單、取款憑條，長鼎公司籌備處
    被告甲○○系爭帳戶於83年6 月30日存入500 萬元後，隨即
    於83年7 月2 日領出，且於同日存入林寶桂另於新竹區中小
    企業銀行之支票存款帳戶中，顯見該500 萬元之資金確實係
    由林寶桂提供予被告，作為長鼎公司設立登記時主管機關驗
    資使用，並非被告等股東出資之款項。
  (二)被告雖辯稱：伊不知道公司成立要存入股款，亦不知悉蔡麗
    華找人匯入500 萬元等語，然觀諸上開500 萬元取款憑條，
    其上所蓋用之領款人印章，即係被告「甲○○」之私人印章
    ，被告當庭亦不否認該印章應係當時授權蔡麗華刻用乙節，
    而私人印章係個人對外從事任何法律行為代替簽名之重要工
    具及憑證，縱使同意代辦業者代刻使用，衡情亦會明確表明
    授權代行之範圍，被告身為海外歸國創業學人，對此應無不
    知之理，此由其當庭坦承：印章雖然是蔡麗華幫伊刻的，但
    設立公司所需的文件伊都會配合等語亦可得知；再者，蔡麗
    華僅係受託辦理公司登記業務之會計業者，其等辦理此項業
    務於向外調度資金之際，勢必支出相當之成本費用及資金利
    息，因其等不可能白白承受自行吸收於受任報酬中，為避免
    與委託客戶發生糾紛爭執，衡情亦應會於受任時詳細告知客
    戶日後所需負擔之費用明細；又設立公司進行創業乃係人生
    重要里程，對於公司設立法規、技術專業、客戶來源、市場
    需求、勞工薪資、成本管銷等等，衡情應會有相當之評估及
    了解，方會毅然投入，尤其於異地創業，首要即需了解當地
    之相關法令規定，否則倘有不慎，除有可能多年積蓄血本無
    歸外，亦可能觸犯當地法令招致刑罰，被告既係海外歸國創
    業，且當庭自承：「伊回國時原本要設立在科學園區，是透
    過園區朋友介紹拜訪蔡麗華，委託蔡麗華辦理公司登記的事
    情」、「案發後有跟臺灣朋友了解，朋友說臺灣設立公司供
    主管機關檢查的資金大部分都是這樣產生，伊才知道那500
    萬元應該是借來的。」等語，且依本院依職權調閱之被告入
    出境資料，被告自83年5 月25日起迄88年12月31日止，因創
    設長鼎公司緣故即時常停留於臺灣，可知其當時應均有機會
    向國內同為創業之友人、或蔡麗華等人了解本國之規定，方
    會設立長鼎公司，則其推稱不知道在臺灣成立公司要將股款
    收足、或對於系爭500 萬元完全不知情等節，因與常情不符
    ，而不足採。
  (三)綜上，被告違反公司法之上開犯行，事證明確，堪予認定，
    應依法論科。
二、論罪科刑：
  (一)新舊法比較：
    被告行為後，刑法及其施行法業於95年7 月1 日修正施行，
    上開修正後之刑法第2 條第1 項業已修正為「從舊從輕（行
    為時）」原則，且係新舊法比較之準據法，應依此規定適用
    法令；又關於新舊法律變更之比較適用，原則上應就罪刑有
    關之共犯、未遂犯、想像競合犯、牽連犯、連續犯、結合犯
    ，以及累犯加重、自首減輕暨其他法定加減原因（如身分加
    減）與加減例等一切情形，綜其全部罪刑之結果而為比較。
    經查：
  １被告行為時，72年12月7 日修正施行之公司法第9 條第3 項
    規定：「公司應收之股款，股東並未實際繳納，而以申請文
    件表明收足，或股東雖已繳納而於登記後將股款發還股東，
    或任由股東收回者，公司負責人各處五年以下有期徒刑、拘
    役或科或併科二萬元以下罰金。」，被告行為後，86年6 月
    25日修正施行之公司法第9 條第3 項規定：「公司應收之股
    款，股東並未實際繳納，而以申請文件表明收足，或股東雖
    已繳納而於登記後將股款發還股東，或任由股東收回者，公
    司負責人各處五年以下有期徒刑、拘役或科或併科新臺幣六
    萬元以下罰金。」（按：此次僅將罰金部分修改為新台幣，
    原規定依現行法規所定貨幣單位折算新台幣條例第2 條規定
    ，將原定銀元以三倍換算成新台幣後，實質並無不同），嗣
    90年11月12日修正之公司法第9 條第1 項則規定：「公司應
    收之股款，股東並未實際繳納，而以申請文件表明收足，或
    股東雖已繳納而於登記後將股款發還股東，或任由股東收回
    者，公司負責人各處五年以下有期徒刑、拘役或科或併科新
    臺幣五十萬元以上二百五十萬元以下罰金。」，業將罰金數
    額部分大幅提高，則因修正後之法律，並未較有利於被告，
    依修正後刑法第2 條第1 項從舊從輕之規定，自應依被告行
    為時即72年12月7 日修正施行之公司法第9 條第3 項規定論
    斷。
  ２修正前刑法第28規定「二人以上共同實施犯罪之行為者，皆
    為正犯」，修正後刑法第28條則規定「二人以上共同實行犯
    罪之行為者，皆為正犯」，其係為釐清陰謀共同正犯、預備
    共同正犯是否合乎共同正犯之要件，而為修正，則共同正犯
    之範圍既有變動，即屬法律有變更，而應為新舊法之比較；
    本案被告之犯行因屬實行犯罪行為之正犯，無論依新舊法規
    定均屬正犯，修正後之刑法第28條規定對其並未較為有利。
  ３修正前刑法第31條第1 項規定：「因身分或其他關係成立之
    罪，其共同實施或教唆幫助者，雖無特定關係，仍以共犯論
    。」，嗣修正為：「因身分或其他特定關係成立之罪，其共
    同實行、教唆或幫助者，雖無特定關係，仍以正犯或共犯論
    。但得減輕其刑」，身分犯之定義及加減雖經修正，將共同
    「實施」修改為「實行」，而剔除「陰謀」及「預備」共同
    正犯，復將共犯修正為「正犯」或「共犯」，以符合刑法體
    例，且增列得減輕其刑之規定。本案蔡麗華、林寶桂均屬實
    行共同正犯，且無公司負責人之身分關係，無論依新舊法雖
    均會與被告成立共同正犯，然因新法有增設得減輕其刑之規
    定，修正後之規定對其等較為有利。
  ４72年12月7 日公司法第9 條第3 項所定罰金之貨幣單位原為
    銀元，且依修正前刑法第33條第5 款規定，罰金刑為1 銀元
    以上，經依現行法規所定貨幣單位折算新台幣條例第2 條規
    定換算，1 銀元係3 元新台幣，嗣修正後刑法第33條第5 款
    則將罰金刑提高為新台幣1 千元以上，則修正後罰金刑之最
    低數額比修正前提高，新法並未較有利於被告。
  ５經為上開整體比較後，被告行為後上開修正後之公司法及刑
    法等規定，並未較有利於被告，依刑法第2 條第1 項規定應
    整體適用被告行為時之法律。
  (二)核被告所為，係觸犯其行為時即72年12月7 日修正施行之公
    司法第9 條第3 項公司負責人公司應收之股款股東並未實際
    繳納，而以申請文件表明收足罪；又共同正犯之意思聯絡，
    原不以數人間直接發生者為限，即有間接之聯絡者，亦包括
    在內（最高法院77年度台上字第2135號判例意旨參照），被
    告與蔡麗華、林寶桂3 人間有犯意聯絡（被告與蔡麗華具有
    直接犯意聯絡，被告與林寶桂間具有間接之犯意聯絡）及行
    為分擔，均為共同正犯；又因身份或其他特定關係成立之罪
    ，其共同實施或教唆幫助者，雖無特定關係，仍以共犯論，
    修正前刑法第31條第1 項定有明文，蔡麗華、林寶桂等2 人
    雖非公司負責人，然依上開規定仍應論以共同正犯。
  (三)再按刑法第214 條使公務員登載不實事項於公文書罪，須一
    經他人之聲明或申報，公務員即有登載之義務，並依其所為
    之聲明或申報予以登載，而屬不實事項者，始足構成，若其
    所為之聲明或申報，公務員尚須為實質之審查，以判斷其真
    實與否，始得為一定之記載者，即非本罪所稱之使公務員登
    載不實；又參照被告行為時之修正前公司法第388 條、第41
    2 條第1 項，向主管機關申請為有限公司設立之登記，其於
    申請設立登記時，公司應收之股款是否確已繳足，主管機關
    應派員檢查，並得通知公司限期申復，亦即須為實質之審查
    ，以判斷其真實與否，而非僅依其申請或聲明即為一定登載
    之形式審查，則有限公司負責人明知申請設立登記時，公司
    應收之股款並未繳足，仍以申請文件表明收足而使公務員將
    此不實事項予以登載，應僅成立公司法第9 條第3 項之罪，
    無適用刑法第214 條論罪之餘地（最高法院89年度台非字第
    46號判決意旨可資參照），是被告行為時，主管機關對於公
    司設立或變更登記之申請，負有實質審查之義務，故本件並
    不構成刑法第214 條之使公務員登載不實罪，起訴書起訴意
    旨原認被告另涉犯使公務員登載不實罪，且與上開違反公司
    法部分係想像競合犯，乃有誤會，然此部分業經蒞庭檢察官
    當庭更正刪除，本院自毋庸再為審理判決，併此敘明。
  (四)爰審酌被告身為長鼎公司負責人，為求資本充實，保護日後
    交易之相對人，應於辦理設立登記時確實將股款存入公司帳
    戶，竟為求主管機關許可，即違背公司法之相關規定，委由
    會計業者以借貸得來之資金虛偽驗資，不僅有違公司法要求
    公司財務健全之立法本旨，亦增加交易相對人之潛在交易風
    險，並使股東誤信公司尚有龐大股本，嚴重影響股東權益，
    本不宜寬恕，惟念其畢竟係海外歸國創業，創業初始登記出
    資股東主要係其與妹妹陳適萍（見上開長鼎公司設立登記股
    東繳納股款明細表、本院卷附戶籍謄本），及該公司並非人
    頭公司，設立後未查獲從事其他非法行為，並斟酌被告雖未
    認罪，然開庭態度十分良好，本案犯行迄今已10餘年，及其
    當時之犯罪動機、手段、教育程度等一切情狀，量處如主文
    所示之刑，並諭知易科罰金之折算標準【被告犯罪後，刑法
    第41條業於90年1 月4 日修正，同月10日公布施行，該條第
    1 項修正為：「犯最重本刑為五年以下有期徒刑以下之刑之
    罪，而受六個月以下有期徒刑或拘役之宣告，因身體、教育
    、職業、家庭之關係或其他正當事由，執行顯有困難者，得
    以一元以上三元以下折算一日，易科罰金」，將得易科罰金
    之範圍擴大為最重本刑五年以下有期徒刑之罪，且依廢止前
    罰金罰鍰提高標準條例第2 條前段、現行法規所定貨幣單位
    折算新台幣條例第2 條等規定，易科罰金之折算標準係以銀
    元300 元（新台幣900 元）折算1 日；其後刑法第41條第1
    項復於94年1 月7 日修正，95年7 月1 日施行，新法規定：
    「犯最重本刑為五年以下有期徒刑以下之刑之罪，而受六個
    月以下有期徒刑或拘役之宣告者，得以新臺幣一千元、二千
    元或三千元折算一日，易科罰金。」，經比較新舊法之結果
    ，以90年1 月4 日修正，90年1 月10日公布施行之中間時法
    有利於被告，依刑法第2 條第1 項之規定，應適用中間時法
    規定，對其諭知易科罰金之折算標準較為有利。】
  (五)又被告犯罪時間在96年4 月24日以前，且宣告刑未逾有期徒
    刑1 年6 月；另被告雖曾於94年10月21日經士林地方法院檢
    察署檢察官發布通緝，然於95年12月24日即遭緝獲，而於95
    年12月26日經撤銷通緝，有各該通緝書、撤銷通緝書、緝獲
    筆錄在卷可稽，因被告係於中華民國九十六年罪犯減刑條例
    施行日即96年7 月16日前經通緝及緝獲，亦非同條例第5 條
    所定不得減刑事由，爰依同條例第2 條第1項 第3 款規定減
    其刑期二分之一如主文所示，並定其易科罰金之折算標準（
    比較新舊法同前說明）。
據上論結，應依刑事訴訟法第299 條第1 項前段，72年12月7 日
修正施行之公司法第9 條第3 項，刑法第11條前段、第2 條第1
項，修正前刑法第28條、第31條第1 項、90年1 月10日公布施行
之刑法第41條第1 項前段，中華民國九十六年罪犯減刑條例第2
條第1 項第3 款、第7 條、第9 條，罰金罰鍰提高標準條例第1
條前段，廢止前罰金罰鍰提高標準條例第2 條，現行法規所定貨
幣單位折算新台幣條例第2 條，判決如主文。
本案經檢察官王唯怡到庭執行職務。
中    華    民    國    98    年     1    月    14    日
                      刑事第二庭  審判長法官  彭政章
                                        法官  吳靜怡
                                        法官  蔡川富
以上正本證明與原本無異。
如不服本判決應於收受判決後10日內向本院提出上訴書狀，並應
敘述具體理由。其未敘述上訴理由者，應於上訴期間屆滿後20日
內向本院補提理由書（均須按他造當事人之人數附繕本）「切勿
逕送上級法院」。
中    華    民    國    98    年     1    月    14    日
                                      書記官  陳秀子


司法院資訊處製作；財團法人民間司法改革基金會備份。
